【裁判字號】    99,重訴,266
【裁判日期】    991022
【裁判案由】    返還不當得利
【裁判全文】
臺灣臺北地方法院民事判決             99年度重訴字第266號
原      告  乙○○○
            富邦行銷管理顧問有限公司
法定代理人  丙○○
共     同
訴訟代理人  甲○○
被      告  第一商業銀行股份有限公司
法定代理人  己○○
訴訟代理人  戊○○
            丁○○
上列當事人間請求返還不當得利事件，本院於民國99年10月7日
言詞辯論終結，判決如下：
    主  文
原告之訴及假執行之聲請均駁回。
訴訟費用由原告負擔。
    事實及理由
一、被告法定代理人原為陳裕璋，嗣於訴訟繫屬後，於民國99年
    5月17日變更為簡明仁，原告於99年6月23日具狀聲明由被告
    法定代理人簡明仁承受訴訟。被告法定代理人簡明仁復於99
    年7月1日變更為己○○，變更後之法定代理人己○○於99年
    7月27日具狀聲明承受訴訟，有財政部99年5月14日台財庫字
    第09903509982號函、被告董事會99年7月2日一董會字第228
    08號函附卷可稽（見卷第80、101頁），核無不合，應予准
    許，合先敘明。
二、原告主張：原告乙○○○於87年5月22日以門牌號碼臺北市
    ○○區○○路5段109號9樓之7及同號9樓之8房屋暨其坐落基
    地應有部分（下稱系爭房地）提供擔保設定抵押權與被告，
    並邀同訴外人高火盛為連帶保證人，向被告借款新臺幣(下
    同)2,200萬元，借款期間自87年6月29日至107年6月29日止
    ，按月平均攤還本息（下稱系爭借款）。至88年8月6日止，
    乙○○○尚欠被告本金餘額為2,151萬3,131元。惟自88年9
    月起，乙○○○因財務困難，致連續4個月未依約繳付本息
    ，而遭被告轉入逾期放款催收名單，且被告旋即向法院聲請
    對連帶保證人高火盛之不動產為假扣押執行。乙○○○乃於
    88年12月間委託訴外人李政和與被告協議分期償還系爭借款
    ，被告依銀行資產評估損失準備提列及逾期放款催收款呆帳
    處理辦法第10條前段，逾期放款經轉入催收者，應停止計息
    之規定，同意乙○○○自89年1月起，分期按月攤還系爭借
    款本金7萬元，及停止計息。乙○○○即依該協議內容，先
    行償還88年9月至12月所積欠之4個月本息計66萬7,735元，
    計尚積欠系爭借款本金2,147萬1,740元，並自89年1月26日
    起，均按月向被告攤還本金7萬元。又乙○○○於96年間復
    與被告協議，由乙○○○向被告一次攤還系爭借款本金150
    萬元，以撤銷前開假扣押之執行。是截至99年1月（即89年
    1月至99年1月，共121個月）止，乙○○○僅積欠被告系爭
    借款本金1,150萬1,740元（計算式：2,147萬1,740元－7萬
    元×121月－150萬元＝1,150萬1,740元）。詎乙○○○於98
    年12月間向被告查詢系爭借款餘額時，竟獲覆仍欠本金2,14
    7萬1,740元及利息794萬2,111元，共計2,941萬3,851元。嗣
    被告又於99年2月4日通知乙○○○更正系爭借款餘額為2,93
    0萬1,751元，並脅迫乙○○○立即清償所欠款項，否則將向
    法院聲請拍賣抵押物，乙○○○不得不於當日將上開所欠本
    息全數清償。由於乙○○○係遭被告脅迫始將系爭借款全數
    清償，乙○○○乃於99年3月1日，依民法第92條第1項前段
    及第93條規定，以存證信函撤銷上開遭被告脅迫，而於99年
    2月4日向被告溢付之1,780萬11元（計算式：2,930萬1,751
    元－1,150萬1,740元＝1,780萬11元）所為之意思表示，被
    告自應依民法不當得利之規定，將所受領之1,780萬11元返
    還予乙○○○。另乙○○○於99年2月25日將其對被告之前
    開債權中之一半即894萬5.5元，及其損害賠償請求權讓與原
    告富邦行銷管理顧問有限公司（下稱富邦行銷公司），並於
    98年2月26日以存證信函為債權讓與之通知及請求被告返還
    伊各894萬5.5元等情。為此，爰依不當得利及債權讓與之法
    律關係，提起本訴。並聲明：(一)被告應給付伊各894萬5.5元
    ，及自起訴狀繕本送達之翌日起至清償日止，按週年利率5
    ％計算之利息。(二)願供擔保，請准宣告假執行。
三、被告則以：乙○○○確如前揭所述，於87年5月22日邀同高
    火盛為連帶保證人，以系爭房地為擔保設定抵押權與伊，向
    伊借款2,200萬元，借款期間自87年6月29日至107年6月29日
    止，共計20年，乙○○○並簽訂借據1紙。乙○○○自87年7
    月起攤還系爭借款本息，至88年8月6日止，乙○○○尚積欠
    本金2,151萬3,131元。嗣因乙○○○未依約清償本息，伊乃
    於88年間向法院聲請對高火盛之不動產為假扣押執行。乙○
    ○○則於96年間與伊達成協議，其允諾一次清償150萬元，
    伊則撤銷上開對高火盛之不動產所為之假扣押執行。乙○○
    ○再於99年2月4日向伊清償系爭借款2,930萬1,751元，並於
    次日取得伊出具之抵押權塗銷同意書。又乙○○○於88年9
    月因財務發生困難，乃向伊申請自89年1月起每月攤還7萬元
    ，伊雖同意其每月攤還7萬元，惟該7萬元係用以攤付本息，
    伊不曾與乙○○○達成乙○○○按月清償本金7萬元，及停
    止計息之分期償還系爭借款之協議，亦不曾脅迫乙○○○須
    償還所欠款項，否則將查封拍賣系爭房地，原告主張伊有脅
    迫行為，自應對此負舉證責任。伊既不曾脅迫乙○○○清償
    欠款，原告於99年3月1日寄發存證信函，主張依民法第93條
    之規定，撤銷其所稱溢付1,780萬11元之意思表示，即屬無
    效，則原告依不當得利之法律關係，請求伊應給付原告各
    894萬5.5元，自於法未合等語，資為抗辯。並聲明：原告之
    訴駁回。
四、兩造不爭執與爭執事項：
  (一)兩造不爭執事項：
  1.乙○○○於87年5月22日邀同高火盛為連帶保證人，並以其
    所有之系爭房地為擔保，向被告借貸系爭借款，借款期間自
    87年6月29日至107年6月29日止，還本付息之方式為按月平
    均攤付本息。至88年8月6日止，乙○○○尚欠被告本金2,15
    1萬3,131元。
  2.乙○○○於88年9月起，因無力繳付系爭借款本息，被告遂
    向法院聲請對連帶保證人高火盛之不動產為假扣押執行，嗣
    乙○○○於96年間與被告達成協議，乙○○○一次攤還150
    萬元，被告乃撤銷前開對高火盛之不動產之假扣押執行。
  3.乙○○○於99年2月4日向被告清償系爭借款2,930萬1,751元
    ，並於同年月5日取得被告出具之抵押權塗銷同意書。
  4.原告於99年2月26日以第2034號存證信函告知被告，富邦行
    銷公司受讓乙○○○對被告之不當得利債權894萬2,441元。
  5.乙○○○於99年2月26日以其意思表示遭脅迫被告為由，以
    第683號存證信函撤銷給付1,780萬11元之意思表示。
  (二)兩造爭執事項：
  1.乙○○○與被告是否曾於89年1月間就系爭借款達成協議，
    約定乙○○○自89年1月起，分期按月攤還借款本金7萬元，
    及停止計息？
  2.乙○○○以遭被告脅迫為由，主張依民法第93條規定，撤銷
    向被告清償溢付之1,780萬11元之意思表示，有無理由？
  3.原告依不當得利之法律關係，請求被告各返還894萬5.5元，
    有無理由？
五、得心證之理由：
  (一)乙○○○與被告是否曾於89年1月間就系爭借款達成協議，
    約定乙○○○自89年1月起，分期按月攤還借款本金7萬元，
    及停止計息？
  1.按當事人主張有利於己之事實者，就其事實有舉證之責任，
    民事訴訟法第277條本文定有明文。本件乙○○○主張伊於
    87年5月22日與被告所訂立之系爭借款，雖約定伊每月29日
    按月平均攤付本息，惟兩造於88年12月另定協議，即合意終
    止前開協議，並約定伊自89年1月起，分期按月攤還借款本
    金7萬元，及停止計息云云，為被告所否認，並抗辯僅同意
    乙○○○每月攤還7萬元用以攤付本息。是原告自應就上開
    主張有利於己之事實，負舉證責任。
  2.查原告上揭主張固據其提出乙○○○91年12月10日展延申請
    、92年12月25日申請書、94年1月10日申請書各1紙為憑（見
    卷第128-130頁），惟觀諸該3紙申請書雖均載有「維持攤還
    本金每月柒萬元」、「維持攤還本金乙案」、「准予每約攤
    還本金新台幣柒萬元整償還至止」等字，然其上並無任何被
    告同意乙○○○申請之相關文字記載，充其量僅能證明乙○
    ○○有向被告為每月攤還本金7萬元之意思表示，尚無法證
    明被告有同意乙○○○之申請，而被告亦抗辯其並無同意乙
    ○○○之申請（見卷第137頁反面）。又參酌乙○○○於88
    年12月20日所提出之申請書之記載：「本人乙○○○因財務
    困難，無法按月攤還，懇請貴行（即被告）自88年12月28日
    起按月償還伍萬元正...」、89年6月所提出之展延申請書記
    載：「本人乙○○○於88年12月20日申請按月償還伍萬元，
    期限壹年之序，貴行（即被告）未予首肯，本人竭盡改以每
    月償還七萬元，半年屆期已到，因建物及景氣至今仍低糜，
    本人財務未予紓困，懇請貴行再與壹年之寬限。」等語，均
    無法證明乙○○○申請每月所攤還之5萬元或7萬元係僅清償
    本金。甚者，依乙○○○於89年12月所提出之展延申請書明
    白記載：「...懇請貴行能照往每月『攤息』新台幣柒萬元
    整」、90年6月所提出之展延申請書記載：「有關89年12月
    申請『攤息』之、因半年唯期已到，妄貴行能繼續順延、維
    持每月『攤息』新台幣柒萬元整」等語，可知乙○○○申請
    每月所攤還之7萬元係清償利息，而非清償本金。是以，原
    告所提出之前揭3紙申請書並不足以證明兩造有另行約定於
    自89年1月起，乙○○○僅須分期按月攤還系爭借款本金7萬
    元。
  2.又查原告主張乙○○○於88年9月起因發生財務困難，致連
    續4個月無力清償系爭借款本息，遭被告轉入逾期放款催收
    名單，依銀行資產評估損失準備提列及逾期放款催收款呆帳
    處理辦法第10條前段，逾期放款經轉入催收者，應停止計息
    之規定，被告本應就系爭借款停止計息，是被告始同意乙○
    ○○自89年1月起，分期按月攤還系爭借款本金7萬元，及停
    止計息，並提出被告內部會計帳冊資料1紙為憑（見卷第9頁
    ）云云。惟按「銀行資產評估損失準備提列及逾期放款催收
    款呆帳處理辦法」，係主管機關依銀行法第45條之1第2項規
    定訂定，此觀諸該辦法第1條即明。而銀行法第45條之1第2
    項規定：「銀行對資產品質之評估、損失準備之提列、逾期
    放款催收款之清理及呆帳之轉銷，應建立內部處理制度及程
    序；其辦法，由主管機關定之。」，其立法理由略以：「為
    確保銀行資產品質之健全性，中央主管機關規範銀行建立並
    遵守適當之方針、措施及程序，以評估其資產品質、確實提
    列損失準備及轉銷呆帳」等語，足見上揭辦法規範目的在於
    督促銀行應確實評估授信資產，俾依不同類別之授信資產債
    權餘額提列備抵呆帳及保證責任準備，於逾期放款業經轉入
    催收款顯然收回困難時，銀行僅在各分戶帳內利息欄註明應
    計利息或作備忘紀錄，以免徒增授信資產債權餘額，擴大銀
    行提列備抵呆帳及保證責任之準備，此乃銀行內部處理流程
    規範，與銀行及其債務人之間債權債務關係無涉。次按「逾
    期放款經轉入催收款者，應停止計息。但仍應依契約規定繼
    續催理，並在催收款各分戶帳內利息欄註明應計利息，或作
    備忘紀錄。逾期放款未轉入催收款前應計之應收利息，仍未
    收清者，應連同本金一併轉入催收款。」銀行資產評估損失
    準備提列及逾期放款催收款呆帳處理辦法第10條定有明文。
    揆諸上開文義，銀行僅係內部停止計息，外部仍應依契約規
    定繼續催理，即對外仍應對債務人依約收取利息與違約金，
    至為明確。再參以公營銀行期放款、催收款及呆帳處理辦法
    第5條規定：「逾期放款經轉入催收款項者，對內停止計息
    ，對外債權照常計息，並仍應在催收款項各分戶帳內利息欄
    註明應計利息，或作備忘記錄。逾期放款未轉催收款前應計
    之應收利息，仍未收清者，應連同本金一併轉入催收款項」
    等語，及保險業資產評估準備金提存及逾期放款催收款呆帳
    處理辦法第8條規定：「逾期放款經轉入催收款者，對內停
    止計息，對外債權照常計息，並仍應在催收款項各分戶帳內
    利息欄註明應計利息，或作備忘紀錄。逾期放款未轉入催收
    款前應計之應收利息，仍未收清者，應連同本金一併轉入催
    收款項」等語，更可見上開各條文所規定「停止計息」一語
    ，係指金融機構內部不得繼續計息，以免因已有不良債權產
    生，卻繼續計算利息，造成營業利潤虛增，無法反應真實營
    收狀況之事情，而非於貸款轉入催收款後即給予貸款人無償
    之優惠，故對外仍應按照契約向貸款人收取利息。是原告上
    開主張，顯係誤解該辦法之規範目的；復參諸一般借貸之往
    來交易常情，果如原告所言：債務人遲延繳款致轉列催收款
    後，銀行即不得再請求利息一節為真，則債務人均無需按期
    攤還，僅待遲延違約而轉列催收款後，銀行即不得請求利息
    ，此不啻鼓勵債務人違約繳款，顯與常理有違，益證原告上
    開主張，非屬有據，要無可採。至原告所提出被告內部會計
    帳冊雖記載自89年1月26日起每半年「本金攤還」42萬元，
    惟系爭借款既因逾期放款經轉入催收款，依上開說明，其內
    部本應停止計息，以免造成營業利潤虛增，無法反應真實營
    收狀況。是尚難僅憑被告內部會計帳冊之上開記載，而認兩
    造間有達成乙○○○自89年1月起每月所攤還之7萬元係攤還
    本金之協議。原告雖聲請被告提出本件逾期放款催收案件之
    全部相關會計帳冊及文件資料，惟依上開說明，被告內部會
    計帳冊，並無法證明兩造間有前揭協議，原告聲請被告提出
    前開文件，即無必要，附予敘明。
  3.另查原告主張被告於96年10月4日寄發之通知書記載：「台
    端（即原告）積欠本行（即被告）逾期帳款新台幣00000000
    元及利息、違約金、費用等」等字樣，足證兩造確於88年12
    月達成乙○○○自89年1月起，分期按月攤還系爭借款本金7
    萬元，停止計息之協議云云。惟觀之被告96年10月4日通知
    書，係通知乙○○○所積欠之系爭借款被告委任訴外人第一
    金融資產管理股份有限公司全權處理催收及訴訟等相關程序
    （見卷第10頁），且該通知書亦明確記載：「台端積欠本行
    逾期帳款新台幣00000000元及利息、違約金、費用等（惟實
    際金額應以本行依債權契據約定內容計算為準）」等語（見
    上頁），足見通知書所載之債權金額並非乙○○○實際所欠
    之金額，原告自不得憑此通知書，即謂兩造有於88年12月達
    成乙○○○自89年1月起，分期按月攤還系爭借款本金7萬元
    ，停止計息之協議。
  4.綜上，原告依上開所提出之證據，均難證明兩造於88年12月
    有另達成協議，即合意終止87年5月22日按月攤付本息之協
    議，並約定乙○○○自89年1月起，分期按月攤還借款本金7
    萬元，及停止計息，是原告之主張，自無足取。
  (二)乙○○○以遭被告脅迫為由，主張依民法第93條規定，撤銷
    向被告清償溢付之1,780萬11元之意思表示，有無理由？
  1.按民法第92條第1項前段規定，因被詐欺或被脅迫而為意思
    表示者，表意人得撤銷其意思表示。所謂因被脅迫而為意思
    表示，係指因相對人或第三人以不法危害之言語或舉動加諸
    表意人，使其心生恐怖，致為意思表示而言。當事人主張其
    意思表示係因被詐欺或脅迫而為之者，應就其被詐欺或被脅
    迫之事實，負舉證之責任（最高法院21年上字第2012號判例
    、95年台上字第2948號判決參照）。原告主張乙○○○係遭
    被告脅迫而為清償，自應就其被脅迫之事實，負舉證之責任
    。
  2.原告主張被告以核准分期攤還每月7萬元之期限已屆至為由
    ，脅迫乙○○○須接受並清償所積欠之款項2,941萬3,851元
    （後更正為2,930萬1,751元），否則將向法院聲請查封拍賣
    系爭房地，乙○○○清償系爭借款係處於受脅迫狀態等云云
    ，為被告所否認。惟依民法第873條之規定，抵押權人，於
    債權已屆清償期，而未受清償者，得聲請法院，拍賣抵押物
    ，就其賣得價金而受清償。查原告上開主張縱屬實在，然乙
    ○○○既尚未清償其所積欠被告之借貸款項，被告催告乙○
    ○○清償，否則將向法院聲請查封拍賣系爭房地，核其情形
    ，乃屬被告依法行使其抵押權人之權利，為被告行使權利之
    正當方法，要難認被告係以不法危害之言語或舉動加諸乙○
    ○○，是原告執此主張乙○○○係受被告脅迫而清償系爭借
    款云云，自不足取。此外，原告並未舉證證明被告有何脅迫
    行為而使乙○○○清償借款之事實，是原告於99年3月1日以
    第683號存證信函所為撤銷乙○○○清償借款中所給付1,780
    萬11元之意思表示，於法尚有未合，仍不生撤銷之效力。
  (三)原告依不當得利之法律關係，請求被告各返還894萬5.5元，
    有無理由？
    查依前所述，乙○○○於87年5月22日向被告借款2,200萬元
    ，並簽有借據1紙（見卷第5-7頁）。依借據第2、3、4、9、
    10條之約定，借款期間自87年6月29日至107年6月29日止，
    借款利息自借款日起，前24個月按被告新臺幣放款基本利率
    加年率1％（借款日為年率9.1％）按月計付，自第25個月起
    ，按被告新臺幣放款基本利率加年率0.375％（借款日為年
    率8.475％）按月計付，均於被告調整新臺幣放款基本利率
    時，自調整日起，改按調整後之新臺幣放款基本利率加計原
    約定加碼年率調整計付。並自借款日起，依年金法，於每月
    29日按月平均攤付本息。乙○○○如有任何一宗債務不依約
    清償本息時，全部債務視為到期。嗣乙○○○於88年8月5日
    復簽立利息條款變更同意書（見卷第98頁），同意自88年8
    月5日起至90年8月5日止，將借款利息變更為以年率7.94％
    按月計付，並同意其利率於被告調整新臺幣放款基本利率時
    ，自調整日後（含當日）之第一個約定繳款日起，改按調整
    後之新臺幣放款基本利率加年率0.11％調整計付。而乙○○
    ○於88年9月起因財務困難，致連續4個月未依約繳付本息，
    為兩造所不爭執，依上開約定，全部債務視為到期，則乙○
    ○○至99年2月4日所積欠之系爭借款合計為2,930萬1,751元
    （見卷第14-15頁）。再原告既無法舉據證明兩造於88年12
    月有合意終止87年5月22日按月攤付本息之協議，並約定乙
    ○○○自89年1月起，分期按月攤還借款本金7萬元，及停止
    計息之協議，復無法舉證證明係遭被告脅迫清償上開欠款，
    已如前述，則乙○○○於99年2月4日清償所積欠之全數款項
    ，即係依借貸契約之約定而為清償，原告依不當得利之法律
    關係，請求被告各返還894萬5.5元，殊無理由。至原告雖主
    張被告以固定利率7.94％計算利息不當云云，惟經被告提出
    以固定利率7.94％計算利息，乙○○○應給付之利息為1,77
    7萬2,542元，而依借據所約定之浮動利率計算利息，乙○○
    ○應給付之利息為1,861萬6,769元，有計算書附卷足佐（見
    卷第87-91頁），原告對該計算書之計算金額並不爭執，顯
    見被告係以較利於乙○○○之利率計算其所應償還之系爭借
    款利息，難謂有何不當，原告之主張，要無足取。
六、綜上所述，原告依不當得利之規定，請求被告返還其所溢付
    之款項，洵屬無據。從而，原告請求被告應給付原告各894
    萬5.5元，及自起訴狀繕本送達之翌日起至清償日止，按週
    年利率5％計算之利息，為無理由，應予駁回。原告之訴既
    經駁回，其假執行之聲請即失所附麗，併駁回之。
七、本件事證已臻明確，兩造其餘攻擊防禦方法及舉證，核與判
    決結果無影響，爰不再一一論列，併予敘明。
八、據上論結，本件原告之訴為無理由，依民事訴訟法第78條、
    第85條第1項前段，判決如主文。
中    華    民    國    99    年    10    月    22    日
                  民事第三庭    法  官  魏式瑜
以上正本係照原本作成
如對本判決上訴，須於判決送達後20日內向本院提出上訴狀。如
委任律師提起上訴者，應一併繳納上訴審裁判費。
中    華    民    國    99    年    10    月    22    日
                                書記官  曾鈺馨

司法院資訊處製作；財團法人民間司法改革基金會備份。
